【裁判字號】    98,訴,1483
【裁判日期】    990325
【裁判案由】    分配表異議之訴
【裁判全文】
臺灣臺南地方法院民事判決              98年度訴字第1483號
原      告  丙○○
訴訟代理人  丁○○律師
被      告  臺灣土地銀行股份有限公司
法定代理人  己○○
訴訟代理人  戊○○
            乙○○
            甲○○
上列當事人間請求分配表異議之訴事件，經本院於民國99年3月11
日言詞辯論終結，判決如下：
    主      文
原告之訴駁回。
訴訟費用由原告負擔。
    事實及理由
一、本件原告起訴主張：
  (一)按本件拍賣之標的係門牌號碼台南市○○區○○路391巷22
    弄72號，及該建物所坐落之地號台南市○○區○○段27之73
    號，拍定金額共計新台幣(下同)5,310,168元。惟就分配表
    所載次序9部分債權人取得第一順位抵押權並分配2,049,636
    元，此債權實不能列入優先債權。次按債務人就拍定不動產
    所積欠債權人之債權額應僅有3,611,431元，分配表次序9部
    份之債權額並非以拍定不動產提供抵押，故該債權實不能列
    入優先債權，核此部分債權人之分配額應為0。再按原告係
    以不同之不動產向被告不同之分公司設定抵押貸款，故被告
    實不能將兩件不同標的物之抵押權皆列為優先債權，而受優
    先清償之權利。綜上，爰依民事訴訟法第247條第1項及強制
    執行法第41條規定提起本件訴訟。
  (二)並聲明：1.確認被告台灣土地銀行股份有限公司所分配之積
    權，其分配表所載次序9部分之分配金額2,049,636元非屬優
    先受償之債權。2.訴訟費用由被告負擔。
二、被告則以：
  (一)按不動產物權，依法律行為而取得設定、喪失、及變更者，
    非經登記，不生效力。又按不動產物權之移轉或設定，應以
    書面為之，民法第758條、第760條分別定有明文。此乃表彰
    我國之物權之得喪變更均係以登記作為生效要件，及不動產
    物權契約要式性之必要。而抵押權既屬物權之一種，其效力
    自應以要式性之契約以及公示機關之登記範圍作為判斷之依
    據。經查：本件系爭拍賣擔保品之抵押權於以收件日期民國
    （下同）89年9月8日，文號為：89年9月8日089南所他字第
    005100號設定之債權範圍：全部，權利價值：最高限額600
    萬元，存續期間：自89年9月7日至139年9月6日，債務人：
    丙○○、孫山永，設定義務人: 丙○○，權利人：台灣土地
    銀行 (即被告)。另抵押權設定契約書之其他約定事項第一
    點「一、擔保物提供人 (即義務人)所提供本抵押物之擔保
    範圍，依照左列第 (三)款之規定：(三)為債務人對抵押權
    人現在（包括過去所負現在尚未清償）及將來所負在本抵押
    權設定契約書所定債權最高限額內之借款、票據、透支、墊
    款、保證、信用卡消費款及其他與授信有關之債務，…」，
    依上揭法條規定，自應以此經過公示之登記事項作為認定本
    件系爭抵押權之債權人、債務人及義務人、以及所擔保之債
    權範圍、存續期間等之依據，故被告於98年6月2日再聲請併
    案強制執行該系爭分配表次序9之債權新台幣2,450,925元，
    當時即主張該系爭分配表之債權系同屬該抵押權所擔保之債
    權，於法有據。
  (二)次按所謂最高限額之抵押契約，係指所有人提供抵押物，與
    債權人訂立在一定金額之限度內，擔保現在已發生及將來可
    能發生之債權之抵押權設定契約而言，故此種抵押權所擔保
    之債權，除訂約時已發生之債權外，即將來發生之債權，在
    約定限額之範圍內，亦為抵押權效力所及。本件原告於89年
    9月8日以其所有系爭房地設定本金最高限額600萬元整。而
    依被告與原告丙○○間之抵押權設定契約書之其他約定事項
    第一點所載「立抵押權設定契約書人 (擔保物提供人)所提
    供之本抵押物之擔保範圍包括債務人、擔保物提供人擔保對
    貴行現在 (包括過去所負現在尚未清償)及將來所負之借款
    、票據、保證、損害賠償等以及其他一切債務，即在本抵押
    權設定契約書所定債權本金最高限額以內之清償及其利息、
    遲延利息、違約金、執行抵押權費用以及因債務不履行而發
    生之全部損害之賠償」，足以認定債務人即原告以系爭房地
    對被告設定600萬元之最高限額抵押權係為擔保其對被告現
    在已發生及將來可能發生之債權，合先敘明。嗣原告丙○○
    於89年9月27日除向被告貸款297萬元、200萬元二筆，另原
    告所爭之系爭分配表編號9所載本金2,450,9 25元雖向被告
    前鎮分行（95年9月19日同一分行借款）借款，被告亦於98
    年6月2日再聲請併案強制執行該系爭分配表次序9之債權新
    台幣2,450,925元，當時即主張該系爭分配表之債權係同屬
    該抵押權所擔保之債權，惟該借貸既係發生於向被告設定最
    高限額抵押權之權利存續期間內，依原告與被告所簽訂之抵
    押權設定契約書，該筆借款均為前開最高限額抵押權所擔保
    之範圍，為系爭房地第一順位之抵押債權，原告既未依約償
    還借款，被告此部分之債權則應於系爭房地拍定後優先受償
    ，故系爭分配表所分配應屬無誤。
  (三)再按最高限額抵押權係指債務人或第三人提供其所有之不動
    產，就債權人對債務人一定範圍內之不特定債權，在一定金
    額限度內為擔保之特殊抵押權。是以最高限額抵押權所擔保
    者，係在一定範圍內之法律關係(即基礎關係)所不斷發生之
    債權，故嗣後在存續期間內陸續發生之債權，債權人仍得對
    抵押物行使權利（最高法院92年度台上字第2340號供參）。
    最高限額抵押契約定有存續期間者，其訂約之目的顯在擔保
    存續期間內所發生之債權，亦即凡在存續期間內所發生之債
    權皆為抵押權效力所及，因此最高限額抵押權人就已確定之
    原債權，僅得於其約定之最高限額範圍內，行使其權利。前
    項債權之利息、遲延利息、違約金，與前項債權合計不逾最
    高限額範圍者，亦同，此民法第881-1及881-2分別定有明文
    。準此以觀，最高限額抵押權不僅有其特定性，且最高限額
    抵押權係從屬於此一定範圍內之法律關係，最高限額抵押權
    所擔保者，即係此項法律關係所不斷發生之債權。該一定範
    圍之法律關係即為最高限額抵押權之基礎關係。是則最高限
    額抵押權所擔保之債權除須於抵押權存續期間發生者外，更
    因最高限額抵押權仍具有特定性，抵押權擔保範圍仍應以從
    屬於此項一定範圍內基礎法律關係而不斷發生之債權者為限
    ，要屬當然。依前揭法律所規定之抵押權追及性及從屬性之
    效力，以實務上對最高限額抵押權特殊性質之見解，則本件
    原告即債務人依上揭公示之抵押權登記之範圍內，即直至
    139年9月6日前，債務人即原告對權利人現在（包括過去所
    負現在尚未清償）及將來所負在本抵押權設定契約書所定債
    權最高限額內之借款、票據、透支、墊款、保證、信用卡消
    費款及其他與授信有關之債務，均仍係在上開抵押權擔保之
    債權範圍內，權利人即被告之抵押權行使並不受任何影響。
  (四)又按最高限額抵押與一般抵押不同，在一般抵押，因必先有
    被擔保之債權存在，而後抵押權始得成立，如拍賣抵押物結
    果，不足以清償抵押債權部分，即為普通債權，不能再優先
    受償。而最高限額抵押，係在一定金額限度內，擔保現在已
    發生及將來可能發生之債權，倘同一債務人提供二筆抵押物
    先後與債權人訂立最高限額抵押契約，除當事人有特約，對
    已發生及將來可能發生之債權，限定為其中某一筆抵押不動
    產所擔保者外，如該二件最高限額抵押契約均約定所擔保債
    權包括現在、過去及將來發生之債權，則抵押權人自得就已
    發生之債權同時或先後對該二筆抵押物實行抵押權，不因已
    對其中一筆抵押物拍賣不獲全部清償，而影響另筆抵押物之
    優先受償權利，亦即該二筆抵押物對最高限額抵押權人而官
    ，具有共同擔保之性質(最高法院85年台上字第765號裁判及
    94年台上字第1459判決意旨可資參照)。經查:原告於89年9
    月27日借款二筆297萬元、200萬元，嗣後逾期未繳，被告遂
    聲請拍賣前開擔保品。另查被告於95年9月19日又向原告借
    款290萬元，並提供高雄縣林園鄉○○段2996、2996-1地號
    面積847、147平方公尺為擔保，惟自97年11月6日逾期未繳
    ，尚欠本金2,450,925元及利息、違約金，原告取得高雄地
    院97年司促字第68328號支付命令暨確定證明書，遂於98年
    6月2日再聲請併案強制執行該系爭分配表次序9之債權
    2,450,925元。又查原告並無對已發生及將來可能發生之債
    權，限定為其中一筆抵押不動產所擔保，則前開擔保品對於
    被告而言，即具有共同擔保之性質，原告積欠被告之三筆借
    款，均係基於借款之法律關係所生，被告自得就已發生三筆
    債權本金2,217,915元、1,393,516元及原告所爭分配表次序
    9所列之本金2,450,925元對本件系爭擔保品併同實行抵押權
    ，不因未對高雄縣林園鄉○○段2996、2996-1地號之土地拍
    賣，而影響本件系爭土地之優先受償權利。
  (五)綜上所述，原告所爭之系爭分配表編號9所載本金2,450,925
    元雖向被告前鎮分行 (95年9月19日同一分行借款)借款，被
    告亦於98年6月2日再聲請併案強制執行即主張該系爭分配表
    之債權系同屬該抵押權所擔保之債權，該借貸既係發生於向
    被告設定最高限額抵押權600萬元之權利存續期間內，依原
    告與被告所簽訂之抵押權設定契約書，系爭該筆借款均為前
    聞最高限額抵押權所擔保之範圍，為系爭房地第一位之抵押
    債權，原告既未依約償還借款，被告此部分之債權則應於系
    爭房地拍定後優先受償，故系爭分配表所分配應屬無誤。
  (六)並聲明：1.駁回原告之訴。2.訴訟費用由原告負擔。
三、兩造不爭執之事項：被告公司拍賣原告所有之台南市○○區
    ○○段27-73地號土地、同段建號1197建物（門牌號碼為台
    南市○○路391巷22弄72號），拍定總額為5,310,168元。
四、兩造爭執之事項：分配表次序9部份之債權額並非以拍定之
    不動產提供抵押，且原告係以不同之不動產向被告不同之分
    公司設定抵押貸款，被告能否將兩件不同標的物之抵押權皆
    列為優先債權？即本院98年度執字第9600號強制執行事件之
    分配表編號9被告是否可優先受償2,450,925元？
五、得心證之理由：
   (一)按最高限額抵押與一般抵押不同，在一般抵押，因必先有
     被擔保之債權存在，而後抵押權始得成立，如拍賣抵押物
     結果，不足以清償抵押債權部分，即為普通債權，不能再
     優先受償。而最高限額抵押，係在一定金額限度內，擔保
     現在已發生及將來可能發生之債權，倘同一債務人提供二
     筆抵押物先後與債權人訂立最高限額抵押契約，除當事人
     有特約，對已發生及將來可能發生之債權，限定為其中某
     一筆抵押不動產所擔保者外，如該二件最高限額抵押契約
     均約定所擔保債權包括現在、過去及將來發生之債權，則
     抵押權人自得就已發生之債權同時或先後對該二筆抵押物
     實行抵押權，不因已對其中一筆抵押物拍賣不獲全部清償
     ，而影響另筆抵押物之優先受償權利，亦即該二筆抵押物
     對最高限額抵押權人而言，具有共同擔保之性質。（最高
     法院85年度台上字第765號判決參照）
   (二)原告係於89年9月8日以其所有之系爭土地，設定最高限額
     抵押權，債權額為600萬元，存續期間自89年9月7日起至
     139 年9月6日止，此有抵押權設定契約書、他項權利證明
     書、土地登記謄本等件附於本院98年度第9600號強制執行
     事件卷宗足憑，業經本院依職權調閱上開卷宗核閱屬實，
     次查，被告與原告丙○○間之抵押權設定契約書之其他約
     定事項第一點所載「立抵押權設定契約書人(擔保物提供人
     )所提供之本抵押物之擔保範圍包括債務人、擔保物提供人
     擔保對貴行現在(包括過去所負現在尚未清償)及將來所負
     之借款、票據、保證、損害賠償等以及其他一切債務，即
     在本抵押權設定契約書所定債權本金最高限額以內之清償
     及其利息、遲延利息、違約金、執行抵押權費用以及因債
     務不履行而發生之全部損害之賠償」足見兩造間所設定之
     抵押權種類為本金最高限額抵押權，原告以系爭房地對被
     告設定600萬元之最高限額抵押權係為擔保其對被告現在已
     發生及將來可能發生之債權。
   (三)原告於設定前揭最高限額抵押權之後，又於89年9月27日向
     被告借款297萬元、200萬元，嗣後逾期未繳，被告遂聲請
     拍賣前開擔保品。被告於95年9月19日又向原告借款290萬
     元，並提供高雄縣林園鄉○○段2996、2996-1地號面積分
     別為847及147平方公尺為擔保，惟自97年11月6日逾期未繳
     ，尚欠本金2,450,925元及利息、違約金，原告取得高雄地
     院97年司促字第68328號支付命令暨確定證明書，遂於98年
     6月2日再聲請併案強制執行該系爭分配表次序9之債權
     2,450,925元。
   (四)又查原告並無對已發生及將來可能發生之債權，限定為其
     中一筆抵押不動產所擔保，則前開擔保品對於被告而言，
     即具有共同擔保之性質，原告積欠被告之三筆借款，均係
     基於借貸之法律關係所生，被告自得就已發生三筆債權本
     金2,217,915元、1,393,516元及原告所爭分配表次序9所列
     之本金2,450,925元對本件系爭擔保品併同實行抵押權，不
     因未對高雄縣林園鄉○○段2996、2996-1地號之土地拍賣
     ，而影響本件系爭土地之優先受償權利。
   (五)綜上所述，系爭分配表編號9所載本金2,450, 925元，均在
     系爭最高限額抵押權擔保效力所及，被告自得於98年6月2
     日再聲請併案強制執行並主張該系爭分配表之債權系同屬
     該抵押權所擔保之債權，原告既未依約償還借款，被告此
     部分之債權自應於系爭房地拍定後優先受償，故系爭分配
     表此部分分配應屬無誤。
六、基上所述，系爭分配表標號9所載本金2,450,925元雖係向被
    告公司前鎮分行借款，該筆債權亦並非以拍定之不動產提供
    抵押，惟原告並無對已發生及將來可能發生之債權，限定為
    其中一筆抵押不動產所擔保，則前開擔保品對於被告而言，
    即具有共同擔保之性質，且該借貸既係發生於被告設定最高
    限額抵押權600萬元之權利存續期間內，依兩造所簽訂之抵
    押權設定契約書，應同屬該抵押權所擔保之範圍，原告既未
    依約償還借款，被告取得執行名義以該筆債權聲請併案（本
    院民事執行98年度執字第9600號強制執行事件）強制執行原
    告之財產，並就拍賣系爭土地之金額以第一順位抵押債權受
    分配，應屬正當，本院98年度執字第9600號強制執行事件所
    製作之分配表，將次序9之2,450,925元債權列為優先債權，
    於法有據。從而，原告依強制執行法第41條第1項規定，訴
    請對於本院98年度執字第9600號強制執行事件，就原告所有
    系爭土地拍賣所得價金，於分配表上所載編號9號被告之
    2,450,925元本金、利息及違約金債權，不得列為分配表中
    第一順位抵押債權受償，為無理由，應予駁回。
七、本件為判決之基礎已臻明確，兩造其餘之攻擊或防禦方法及
    未經援用之證據，經本院斟酌後，認為均不足以影響本判決
    之結果，亦與本案爭點無涉，自無逐一詳予論駁之必要，併
    此敘明。
八、按訴訟費用，由敗訴之當事人負擔；法院為終局判決時，應
    依職權為訴訟費用之裁判，民事訴訟法第78條及第87條第1
    項定有明文。經核本件應徵之第一審裁判費為21,295元，此
    有卷附之裁判費審核單及收據可稽，原告既受敗訴判決，應
    負擔上開訴訟費用，爰依前揭規定，併依職權確定之，附此
    敘明。
九、據上論結，依民事訴訟法第78條，判決如主文。
中    華    民    國    99    年    3     月    25    日
                  民事第二庭    法  官  侯明正
以上正本證明與原本無異。
如不服本判決，應於送達後20日內，向本院提出上訴狀並表明上
訴理由，如於本判決宣示後送達前提起上訴者，應於判決送達後
20日內補提上訴理由書（須附繕本）。
中    華    民    國    99    年    3     月    25    日
                                書記官  程欣怡

司法院資訊處製作；財團法人民間司法改革基金會備份。
